【裁判字號】    97,台上,416
【裁判日期】    970124
【裁判案由】    違反公職人員選舉罷免法
【裁判全文】
最高法院刑事判決              九十七年度台上字第四一六號
上  訴  人  台灣高等法院台中分院檢察署檢察官
被      告  甲○○
上列上訴人因被告違反公職人員選舉罷免法案件，不服台灣高等
法院台中分院中華民國九十六年十一月七日第二審更審判決（九
十六年度重上更(六)字第一二五號，起訴案號：台灣彰化地方法院
檢察署八十三〈原判決誤載為八十四〉年度選偵字第五號），提
起上訴，本院判決如下：
    主  文
上訴駁回。
    理  由
按刑事訴訟法第三百七十七條規定：上訴於第三審法院，非以判
決違背法令為理由，不得為之；是提起第三審上訴，應以原判決
違背法令為理由，係屬法定要件。且必須依據卷內資料為具體之
指摘，並足據以辨認原判決已具備違背法令之形式，始屬相當。
本件依檢察官所起訴之事實，係指訴被告甲○○涉犯公職人員選
舉罷免法第九十二條之意圖使他人不當選而傳播不實事項之罪嫌
；但經原審調查證據之結果，認不能證明被告犯罪，因而撤銷第
一審關於被告部分之科刑判決，改判諭知被告無罪，已於判決內
詳敘其認定之理由，核與卷內資料尚無不符；從形式上觀察，原
判決並無違背法令情形。檢察官之上訴意旨略稱：(一)、原判決就
被告指射告訴人陳忠孝檢舉員林某工廠藉機索取金錢一事，先謂
被告所言服務處主任尚無從認定究為何人，並未指明係陳忠孝；
嗣又認定被告所指服務處主任即為陳忠孝，理由先後載述矛盾。
又證人潘火榕之證言矛盾不實，原判決復採為有利被告之判斷，
自與經驗、論理法則相違。(二)、綜合證人江蓮藕、江柏東、游傳
文之證詞，足認陳忠孝並無藉員林地區區徵收一事向民眾收
錢，原判決竟認尚難謂被告有誹謗陳忠孝或意圖使其不當選而傳
播不實之犯意，有不依卷證資料認定事實之可議。(三)、依證人王
萬祿、林識斌、吳火烈、張金釵、林長期等人之證詞，可徵陳忠
孝就員林地下道工程一事，並無挨家挨戶收取新台幣一萬五千元
之事實，原判決就上開不利於被告之證據資料未予引用，且未說
明不予引用之理由，亦嫌理由欠備云云。
惟查：原判決理由四之(一)略載，被告於民國八十三年十一月二十
六日「上午」在「彰化縣秀水鄉中山堂政見發表會」，及同日「
下午」在「彰化縣福興鄉公所公辦政見會」中，關於「員林某工
廠檢舉案」之發言內容雖無甚差異，然後者係被告以手指向陳忠
孝，明白顯示其言詞內容指射對象即為陳忠孝，而前者並未指名
道姓，亦未以手指向陳忠孝，揆其所言僅以某服務處主任藉檢舉
工廠為手段，向工廠要脅索錢之情形，能否使人意會即為指射陳
忠孝，實有疑問，因認尚難謂被告於彰化縣秀水鄉政見發表會之
言論，有何毀損陳忠孝名譽等情。參酌其理由四之(四)之論述，可
悉原判決係佐以被告有無另以肢體語言明白指射其發言對象究為
何人，資為前揭判斷，並非單以所提「某服務處主任」一詞，而
為不同證據評價（見原判決第五、九頁），上訴意旨(一)所指原判
決理由矛盾乙端，洵屬誤解。又證人之供述前後縱令稍有參差，
事實審法院本於經驗法則與論理法則，斟酌其他證據，取其認為
真實之一部，作為論罪之證據，自屬合法。原判決理由四之(四)已
說明，潘火榕於第一審法院、原審上訴審、更一審、更五審證陳
：伊告訴被告之內容，係指述陳忠孝與該藉詞檢舉工廠污染之抗
議事件有關，且伊所證各情均係游忠烈於越南考察時道出等詞，
觀其先後就基本事實之證言悉相符合。參以潘火榕、游忠烈確於
八十二年十月二十六日至同年月三十日同往越南考察，此有出入
境紀錄附卷可證，足見潘火榕所證為真實，而採為有利被告之認
定（見原判決第十頁），核無違背經驗、論理法則之情形，不能
指為違法。再證據之取捨與事實之認定，為事實審法院之職權，
倘其採證認事並不違背證據法則，即不得任意指為違法。原判決
理由四之(二)、四之(三)，引用證人江柏東、江蓮藕、江世凱、江謂
塔、游傳文、吳桂洲、林識斌、張金釵、吳火烈、王萬祿等人之
證詞，及卷附員林地區區徵收自救委員會名單、收支明細表
、陳情書等證據資料，認被告於政見發表會中關於指摘陳忠孝「
員林地區區徵收自救委員會」及「員林地下道」部分之言論
，用意俱旨在標榜其本人為民服務並未收取錢財之優點，做為選
民服務品質之比較，此種公眾事務為可受公評之事項，衡情尚難
謂被告有誹謗陳忠孝，或意圖使陳忠孝不當選，而傳播不實事項
之犯意。已就案內所有證據，本於調查所得心證，分別定其取捨
，詳為論述說明，自屬事實審法院採證認事職權之適法行使，核
與證據法則並無悖離，復無認定事實不依卷證資料情事，亦難指
為違法。而刑事訴訟法第一百六十一條已於九十一年二月八日修
正公布，其第一項規定：檢察官就被告犯罪事實，應負舉證責任
，並指出證明之方法。因此，檢察官對於起訴之犯罪事實，應負
提出證據及說服之實質舉證責任。倘其所提出之證據，不足為被
告有罪之積極證明，或其指出證明之方法，無從說服法院以形成
被告有罪之心證，基於無罪推定之原則，即不能以臆測之方法推
定其犯罪。又刑法第三百十一條特別規定：以善意發表言論，而
有該條各款所列情形之一者，不問事實之真偽，概不處罰。至同
法第三百十條第三項前段規定：對於所誹謗之事，能證明其為真
實者不罰，係針對言論內容與事實相符者之特別保障，藉以限制
刑罰權之範圍，非謂指摘或傳述誹謗事項之行為人，必須自行證
明其言論內容確屬真實，始能免於刑責。縱行為人所指摘或傳播
之事項，未盡與事實相符，但若不能證明其主觀上有虛構事實誹
謗之犯罪故意，或依其所舉證據資料或法院調查之結果，足認其
有相當理由自認所指摘或傳述之事項為真實者，均不能遽以上述
罪名相繩。再公職人員選舉罷免法第九十二條之罪之成立，固以
行為人意圖使候選人不當選，而以文字、圖畫、錄音、錄影、演
講或他法，散布謠言或傳播不實之事項，足以生損害於公眾或他
人者，為其構成要件。但其所稱「散布謠言、傳播不實之事」云
者，依法律應於最大限度之範圍內保障言論自由之原則而論，自
應以行為人惡意散布謠言，或傳播虛構不實之事項者，為其內涵
；亦即除須有意圖使某候選人不當選之特別要件外，復應具備犯
罪故意之一般責任要件，始能論以該罪。若候選人對於所傳播之
言論內容，並非完全出於虛捏假造，縱因疏虞未能查證事實真相
，致所發表之言論內容未盡與事實相符者，若不能積極證明候選
人主觀上具有虛捏事實誹謗之犯罪故意（即惡意）者，仍不能遽
依上述罪名相繩。原審以調查證據結果，斟酌全辯論意旨，認並
無積極證據足認被告主觀上具有虛捏事實之犯罪惡意，即不能證
明被告犯罪，而撤銷第一審關於被告部分之科刑判決，改判諭知
被告無罪，經核於法尚無違誤。檢察官上訴意旨(二)、(三)對於原判
決所為前揭論斷，係就原判決已說明事項及屬原審採證認事職權
之適法行使，持憑己見而為不同之評價，其餘上訴意旨復未依據
卷內資料具體指摘原判決究如何違背法令，顯與法律規定得為第
三審上訴理由之違法情形，不相適合。其上訴違背法律上之程式
，應予駁回。
據上論結，應依刑事訴訟法第三百九十五條前段，判決如主文。
中    華    民    國  九十七  年    一    月  二十四  日
                      最高法院刑事第十一庭
                          審判長法官  洪  文  章
                                法官  王  居  財
                                法官  郭  毓  洲
                                法官  黃  梅  月
                                法官  邱  同  印
      本件正本證明與原本無異
                                      書  記  官
中    華    民    國  九十七  年    一    月  二十八  日
                                                 H


司法院資訊處製作；財團法人民間司法改革基金會備份。
